---
title: "Introdução ao datacaged"
output: rmarkdown::html_vignette
vignette: >
  %\VignetteIndexEntry{Introdução ao datacaged}
  %\VignetteEngine{knitr::rmarkdown}
  %\VignetteEncoding{UTF-8}
---

```{r setup, include = FALSE}
knitr::opts_chunk$set(
  collapse = TRUE,
  comment  = "#>",
  eval     = FALSE
)
```

## Visão Geral

O `datacaged` simplifica o acesso aos microdados do **CAGED** (Cadastro Geral de Empregados e Desempregados) diretamente do FTP do Ministério do Trabalho e Emprego (MTE), carregando os dados em um banco **DuckDB** local para análise eficiente.

Ele suporta três séries:

| Período              | Série           | Tabela no banco                         |
|----------------------|-----------------|-----------------------------------------|
| Jan/2020 – hoje      | Novo CAGED      | `caged_mov`, `caged_for`, `caged_exc`   |
| Jan/1992 – Dez/2019  | CAGED antigo    | `caged_antigo`                          |
| Jan/1992 – Dez/2019  | CAGED Ajustes   | `caged_ajustes`                         |

## Instalação

```{r install}
# Via remotes
remotes::install_github("gecomt/datacaged")
```

## Uso Básico: Pipeline Completo

A função `caged_load()` faz tudo em um só comando: baixa os `.7z` do FTP, extrai, normaliza e grava no DuckDB.

```{r load-basico}
library(datacaged)

# Baixa Novo CAGED de Jan–Dez/2023 para SP e RJ
# Novo CAGED: arquivo nacional, `states` não filtra
caged_load(
  years    = 2023,
  months   = seq_len(12L),
  db_path = "caged.duckdb"
)
```

O progresso é exibido no terminal com barra de andamento e resumo final.

## Consulta dos Dados

Após popular o banco, conecte e consulte com `dplyr` ou SQL puro:

```{r consulta-dplyr}
library(dplyr)

con <- caged_connect("caged.duckdb")

# Saldo de empregos por mês em 2023
saldo_mensal <- tbl(con, "caged_mov") |>
  group_by(competenciamov) |>
  summarise(saldo = sum(saldomovimentacao, na.rm = TRUE)) |>
  arrange(competenciamov) |>
  collect()

saldo_mensal
```

```{r consulta-sql}
# Ou com SQL direto
DBI::dbGetQuery(con, "
  SELECT
    competenciamov,
    uf,
    SUM(saldomovimentacao) AS saldo,
    AVG(salario)           AS salario_medio,
    COUNT(*)               AS movimentacoes
  FROM caged_mov
  WHERE uf = 35          -- Sao Paulo
  GROUP BY competenciamov, uf
  ORDER BY competenciamov
")
```

Sempre feche a conexão ao terminar:

```{r desconectar}
DBI::dbDisconnect(con, shutdown = TRUE)
```

## Funções Granulares

Para mais controle, use as funções individualmente:

### 1. Só baixar os arquivos

```{r download}
# Baixa e salva em cache local (~/.local/share/R/datacaged por padrão)
manifest <- caged_download(
  years    = 2023,
  months   = c(1L, 2L, 3L),
  destdir = "~/meus_dados/caged_cache"
)

# manifest é um data.frame com status de cada arquivo
dplyr::count(manifest, status)
```

### 2. Parsear arquivos manualmente

```{r parse}
# Um arquivo por vez
df <- caged_parse("~/meus_dados/caged_cache/caged_mov/2023/CAGEDMOV202301.7z")
glimpse(df)

# Vários de uma vez
arquivos <- list.files(
  "~/meus_dados/caged_cache/caged_novo/2023",
  pattern    = "CAGEDMOV",
  full.names = TRUE
)
df_todos <- caged_parse_batch(arquivos)
```

### 3. Gravar no banco

```{r gravar}
caged_to_duckdb(df_todos, db_path = "caged.duckdb")
```

## Ver o que está no banco

```{r info}
caged_info("caged.duckdb")
#> ── caged.duckdb ────────────────────────────────────────
#> Tamanho do arquivo: 142.3 MB
#> ── Tabelas ──────────────────────────────────────────────
#> * "caged_mov"   Registros: 3,665,155
#> * "caged_for"      Registros:    91,098
#> * "caged_exc"       Registros:     7,900
#>   Registros   : 4.823.901
#>   Competências: 202301 – 202312
```

## Exemplo: Série Histórica com CAGED Antigo

```{r historico}
# Baixa CAGED antigo para Nordeste (2015–2019)
nordeste <- c("MA", "PI", "CE", "RN", "PB", "PE", "AL", "SE", "BA")

caged_load(
  years    = 2015:2019,
  db_path = "caged_historico.duckdb"
)

con <- caged_connect("caged_historico.duckdb")

# Evolução anual do saldo formal no Nordeste
tbl(con, "caged_antigo") |>
  mutate(ano = as.integer(substr(as.character(competencia), 1, 4))) |>
  group_by(ano, uf) |>
  summarise(saldo = sum(saldomovimentacao, na.rm = TRUE)) |>
  collect() |>
  tidyr::pivot_wider(names_from = uf, values_from = saldo)

DBI::dbDisconnect(con, shutdown = TRUE)
```


## CAGED Ajustes

O CAGED Ajustes contém correções retroativas do CAGED antigo (até 2019).
Use `caged_adjustments_load()` para baixar e gravar na tabela `caged_ajustes`.

```{r ajustes}
# Baixar ajustes de 2019
caged_adjustments_load(years = 2019, months = seq_len(12L), db_path = "caged.duckdb")

# Listar o que está disponível no FTP
caged_ftp_files(type = "ajustes")

# Comparar saldo original vs ajustado
con <- caged_connect("caged.duckdb")

antigo  <- dplyr::tbl(con, "caged_antigo")  |>
  dplyr::group_by(competencia) |>
  dplyr::summarise(saldo_original = sum(saldomovimentacao, na.rm = TRUE))

ajustes <- dplyr::tbl(con, "caged_ajustes") |>
  dplyr::group_by(competencia) |>
  dplyr::summarise(saldo_ajuste = sum(saldomovimentacao, na.rm = TRUE))

dplyr::full_join(antigo, ajustes, by = "competencia") |>
  dplyr::mutate(saldo_final = saldo_original + saldo_ajuste) |>
  dplyr::collect()

DBI::dbDisconnect(con, shutdown = TRUE)
```

## Dicas de Performance

- **DuckDB é colunar**: prefira `select()` antes de `collect()` para trazer apenas as colunas necessárias.
- **Re-runs são seguros**: `caged_load()` pula competências já no banco por padrão. Use `overwrite_competencies = TRUE` para regravar.
- **Cache de `.7z`**: os arquivos baixados ficam em `~/.local/share/R/datacaged`. Você pode reutilizá-los sem nova conexão ao FTP.
- **Memória**: o pipeline processa uma competência por vez para evitar consumo excessivo de RAM com grandes períodos.


## Utilitários

```{r utilitarios}
# Verificar se o FTP está online antes de baixar
caged_status()

# Listar competências disponíveis no FTP
caged_ftp_files()                     # Novo CAGED (últimos 12 meses)
caged_ftp_files(type = "antigo")      # CAGED antigo
caged_ftp_files(type = "ajustes")     # CAGED Ajustes

# Baixar automaticamente o mês mais recente
disp <- caged_ftp_files(n = 1, verbose = FALSE)
caged_load(years = disp$ano, months = disp$mes, db_path = "caged.duckdb")
```

## Variáveis principais

| Coluna | Descrição |
|---|---|
| `competenciamov` | Competência no Novo CAGED, formato `AAAAMM` (ex: `202301`) |
| `competencia` | Competência no CAGED antigo e Ajustes, formato `AAAAMM` |
| `uf` | Código IBGE da UF (ex: `35` = SP) |
| `municipio` | Código IBGE do município |
| `saldomovimentacao` | `+1` admissão, `-1` desligamento |
| `salario` | Salário contratual em R$ |
| `sexo` | `1` masculino, `3` feminino |
| `idade` | Idade em anos |
| `escolaridade` | Código de grau de instrução (1–9) |
| `racacor` | Código de raça/cor (1–5) |
| `tipomovimentacao` | Código do motivo da movimentação |
| `secao` | Seção da CNAE 2.0 (Novo CAGED) |
| `fonte_tipo` | `MOV`, `FOR`, `EXC`, `ANTIGO` ou `AJUSTES` |

